【裁判字號】    95,台上,298
【裁判日期】    950223
【裁判案由】    給付工程款等
【裁判全文】
最高法院民事判決              九十五年度台上字第二九八號
    上  訴  人  陸德工業股份有限公司
    法定代理人  廖聰雄
    訴訟代理人  楊昌禧律師
    被 上訴 人  屏東市公所
    法定代理人  王進士
    訴訟代理人  黃榮作律師
上列當事人間請求給付工程款等事件，上訴人對於中華民國九十
四年六月二十八日台灣高等法院高雄分院第二審更審判決（九十
二年度上更(二)字第四五號），提起上訴，本院判決如下：
    主  文
原判決除假執行部分外廢棄，發回台灣高等法院高雄分院。
    理  由
本件上訴人主張：訴外人路全企業有限公司（下稱路全公司）於
民國八十五年九月二日標得被上訴人之屏東市○區道路路標施設
工程（下稱系爭工程），乃向伊購買該工程所需之路標標誌，伊
已交付一百零四支路標標誌桿，貨款新台幣（下同）五百八十一
萬七千一百四十四元該公司迄未給付（包括定金一百九十二萬六
千七百四十四元及材料款三百八十九萬零四百元）。因被上訴人
於路全公司依約完成部分工程交與被上訴人開放予全體市民使用
後，擅以投標弊端為由，通知該公司停工，並拒絕其估驗之申請
，而以不正當方法阻止付款條件成就，依民法第一百零一條規定
，路全公司自得請求被上訴人給付已完工部分工程款六百八十八
萬五千元。縱路全公司之得標經廢標，被上訴人仍受有利益，應
返還不當得利於該公司。路全公司既怠於行使權利，伊為保全債
權，即得代位該公司請求被上訴人給付該公司工程款或返還不當
得利五百六十三萬一千八百八十七元等情，求為命被上訴人如數
給付該公司及自起訴狀繕本送達翌日（八十七年二月十四日）起
加付法定遲延利息，並由伊代位受領之判決（上訴人原請求五百
八十一萬七千一百四十四元本息，經第一審判命被上訴人給付路
全公司五百六十三萬一千八百八十七元本息，並由上訴人代位受
領，駁回上訴人其餘之訴，上訴人就其敗訴部分未聲明不服）。
被上訴人則以：路全公司以違法之侵權行為方式標得系爭工程，
致伊受有損害，伊得依民法第二百十三條、第一百九十八條規定
，廢止系爭工程之合約並拒絕履行。伊依合約內之台灣省各機關
營繕工程投標須知及附件第十六條規定，通知路全公司廢標，請
其將已施工部分拆除，即無不合，該公司自無請求伊給付系爭工
程款之權。況依系爭工程合約之約定，須工程完工、驗收完畢始
得請領工程款。系爭工程僅部分完工尚未經驗收，而伊係因工程
弊端始未予估驗，未違反誠信原則，亦難認付款條件成就，路全
公司仍不得請求伊付款。又系爭工程完工部分圖案零亂，不符國
際圖語及交通部頒布之交通工程設施標準，無助於屏東市容之整
潔美觀及民眾行之方便，對伊並無利益，伊更無不當得利之返還
責任可言。上訴人代位路全公司請求伊給付工程款或返還不當得
利與路全公司，並由其代位受領，為無理由等語，資為抗辯。
原審廢棄第一審所為命被上訴人給付路全公司五百六十三萬一千
八百八十七元本息，並由上訴人代位受領之判決，改判駁回上訴
人該部分之訴，無非以：路全公司於八十五年九月十一日與被上
訴人簽訂系爭工程合約，系爭工程所需之路標標誌桿均向上訴人
購買，上訴人所交付之系爭路標標誌桿總價為三百七十萬五千一
百四十三元，被上訴人向路全公司通知廢標之公函係於八十七年
四月三日送達路全公司，上訴人於八十六年十二月二十二日代位
路全公司催告被上訴人驗收付款，遭被上訴人以工程有弊端為由
拒絕估驗，上訴人持有定金一百九十二萬六千七百四十四元之支
票經上訴人提示不獲兌現之事實為兩造所不爭，堪信為真實。按
民法第二百四十二條前段規定：債務人怠於行使其權利時，債權
人因保全債權，得以自己之名義，行使其權利。是代位權係債權
人代行債務人之權利，故代行者與被代行者之間，必須有債權債
務關係存在。上訴人主張路全公司向其購買系爭工程所需之路標
標誌桿云云，雖為被上訴人所不爭執，惟路全公司之法定代理人
廖得雄否認路全公司有向上訴人購買系爭工程所需之路標標誌桿
，故上訴人能否代位行使路全公司對被上訴人之債權，法院仍應
依職權調查，不受兩造主張之拘束。上訴人主張系爭工程所需之
路標標誌係路全公司向伊購買云云，雖據提出訂貨合約書、及廖
得雄所簽立之訂貨確認單（見一審卷一一頁、一二頁）為證。惟
查：系爭工程係訴外人陳建隆借用路全公司之名義投標，系爭路
標標誌桿係陳建隆個人向上訴人購買，並交付以陳建隆之姊夫沈
開華名義所簽發之面額分別為一百十萬零六百八十八元及一百九
十二萬六千七百四十四元之支票予上訴人作為支付貨款用，分別
經陳建隆及廖得雄證述在卷，兩人證述情節相符，上開訂貨確認
單及訂貨合約書均記載買賣價金為一千零九十九萬九千九百元，
訂貨同時付定金百分之三十，並以前揭支票作為定金云云，然前
揭支票總額僅三百零二萬七千四百三十二元，核與買賣總金額百
分之三十即三百二十九萬九千九百七十元不符，前揭支票應非定
金而係作為支付貨款之用，上開訂貨確認單及訂貨合約書所記載
之內容既與實際情形不符，其真實性即有可疑，上訴人未能舉證
證明系爭路標標誌桿係路全公司所購買，尚難憑上開訂貨確認單
及訂貨合約書即認系爭路標標誌桿係路全公司向上訴人所購買，
上訴人未舉證證明其對路全公司有債權存在，其代位路全公司請
求被上訴人給付工程款或返還不當得利與路全公司，並由其代位
受領，均無理由等詞，為其判斷之基礎。
按當事人主張之事實，經他造於準備書狀內或言詞辯論時或在受
命法官、受託法官前自認者，無庸舉證，民事訴訟法第二百七十
九條第一項定有明文。依此規定，當事人主張之事實，經他造自
認者，依法不負舉證責任，法院亦不得就他造自認之事實調查證
據，另為與其自認事實相反之判斷。查系爭工程所需之路標標誌
桿係路全公司向上訴人購買，已經被上訴人訴訟代理人於原審準
備程序中明確自認（見原審卷(二)一九一頁），原審竟以陳建隆、
廖得雄之證詞為反於被上訴人自認事實之判斷，有不適用前揭民
事訴訟法規定之違法。又被上訴人就上訴人對路全公司之債權超
過二百七十八萬九千七百十二元部分及路全公司對被上訴人有無
債權存在固有爭執（見原審卷(二)七六頁至八三頁被上訴人辯論意
旨狀），惟未否認上訴人為路全公司債權人，原審審判長未行使
闡明權，令上訴人為適當、完全辯論，逕以陳建隆、廖得雄證詞
認上訴人非路全公司債權人，違反民事訴訟法第一百九十九條第
一項規定，踐行之程序亦有重大瑕疵。上訴論旨，指摘原判決不
當，求予廢棄，非無理由。
據上論結，本件上訴為有理由。依民事訴訟法第四百七十七條第
一項、第四百七十八條第二項，判決如主文。
中    華    民    國  九十五  年    二    月  二十三  日
                      最高法院民事第八庭
                          審判長法官  朱  建  男
                                法官  顏  南  全
                                法官  許  澍  林
                                法官  鄭  傑  夫
                                法官  蘇  清  恭
      本件正本證明與原本無異
                                      書  記  官
中    華    民    國  九十五  年    三    月    十    日
                                                    Ｍ


司法院資訊處製作；財團法人民間司法改革基金會備份。
